【裁判字號】    94,上更(一),369
【裁判日期】    950315
【裁判案由】    違反水利法
【裁判全文】
臺灣高等法院高雄分院刑事判決     94年度上更(一)字第369號
上  訴  人
即  被  告  丁○○
選任辯護人  李嘯風  律師
上列上訴人因違反水利法案件，不服臺灣高雄地方法院91年度易
字第488 號中華民國91年11月29日第一審判決（起訴案號：臺灣
高雄地方法院檢察署90年度偵字第9826號），提起上訴，本院判
決如下：
    主  文
原判決撤銷。
丁○○共同違反主管機關為保護水道，禁止在行水區內擅採砂石
之規定，致生公共危險，處有期徒刑壹年。
    事  實
一、丁○○與真實姓名年籍不詳之成年男子，明知在行水區內不
    得擅採砂石，竟未經許可，共同基於在行水區內擅採砂石之
    犯意聯絡，於民國（下同）90年4 月18日下午某時起，在高
    雄縣大樹鄉「大新砂石場」附近高屏溪大樹段低水護岸堤防
    NO.3＋900 處之行水區內，由該真實姓名年籍均不詳之男子
    駕駛俗稱「怪手」之挖土機擅自在該地挖取砂石，丁○○則
    負責在附近約50公尺之運輸道路旁把風。迄至翌日（19日）
    凌晨3 時25分許，該真實姓名年籍不詳之成年男子已在該處
    ，挖採形成一個長50公尺、寬5 公尺及深度因積水未測之坑
    洞，並隨即將其所擅自挖取之砂石約70立方公尺，堆置在上
    開坑洞旁，形成高2.5 公尺、長10公尺及寬5 公尺之砂堆，
    欲等待砂石車前來載運之際，為埋伏在附近之經濟部水利處
    乙○○○○駐衛警甲○○、李文寶、丙○○及高雄縣警察局
    刑警隊員警發現後，甲○○向丁○○表明身分，詎丁○○及
    駕駛挖土機之男子見狀後分別逃逸，甲○○隨即追逐丁○○
    、李文寶追逐該駕駛挖土機男子。甲○○追逐丁○○1 、2
    百公尺後，始在附近草叢中逮捕丁○○，該名駕駛挖土機男
    子則趁隙逃逸。因該挖掘地點上游有高速公路國道三號高屏
    溪大橋（斜張橋）、右岸有大樹低水護岸等公共設施，挖取
    砂石所留下之深坑恐會因位移足以影響該段河防安全及斜張
    橋橋墩安全，而致生公共危險。
二、案經高雄縣警察局移送臺灣高雄地方法院檢察署檢察官偵查
    起訴。
    理  由
壹、程序方面
    按被告以外之人於審判外之言詞或書面陳述，除法律有規定
    者外，不得作為證據；又被告以外之人於審判外之陳述，雖
    不符刑事訴訟法第159 條之1 至第159 條之4 之規定，而經
    當事人於審判程序同意作為證據，法院審酌該言詞陳述或書
    面陳述作成時之情況，認為適當者，亦得為證據；另當事人
    、代理人或辯護人於法院調查證據時，知有第159 條第1 項
    不得為證據之情形，而未於言詞辯論終結前聲明異議者，視
    為有前項之同意，刑事訴訟法第159 條第1 項、第159 條之
    5 分別定有明文。本件檢察官、辯護人及被告於本院審判程
    序時，就原審判決所引用各項證據（含傳聞證據、非傳聞證
    據及符合法定傳聞法則例外之證據）之證據能力均明示無意
    見（見本院卷第33、34頁），且於本院言詞辯論終結前，檢
    察官、辯護人及被告對於卷附具有傳聞證據性質之證據，既
    均已知其情，均未聲明異議，本院認該具有傳聞證據性質之
    證據，並無任何違法取證之不適當情形，以之作為證據使用
    係屬適當，自得採為認定被告犯罪事實之證據。
貳、實體方面：
一、訊據上訴人即被告丁○○（下稱被告）固供承於上揭時、地
    為警追逐後被員警逮捕之事實不諱，惟矢口否認有何違反水
    利法犯行，辯稱：伊於90年4 月18日下午5 時許，與尤榮貴
    前往現場放置5 、6 個捕鼠器，當時伊是要捉捕獲之老鼠，
    伊未擔任把風，無盜挖現場砂石云云。
二、經查：
  (一)上開高屏溪大樹段低水護岸堤防NO.3＋900 處，係屬行水區
    ，有經濟部水利署乙○○○○91年10月29日水七管字第0910
    2023080 號函附之現場實測河川圖籍1 紙附卷可稽（見原審
    卷第89、90頁）。又該行水區內上揭河床處，於上揭時間，
    確遭人擅採砂石之事實，業據證人即乙○○○○駐衛警甲○○於原審審理時證稱：「（如何知道現場有人盜採砂石？）
    之前據民眾報案，表示已經有人在該處盜採砂石多日，當日
    就是安排在現場埋伏。」、「（到達現場時，發現有人在場
    盜採砂石？）我們到達時，就聽到有挖土機盜採砂石運作的
    聲音。」等語（見原審卷第22頁），而現場確遺留1 部挖土
    機，河床遭挖取之坑洞長約50公尺、寬約5 公尺，深度因積
    水無法目測；其所堆置之砂石，長約10公尺、寬約5 公尺、
    高約2.5 公尺，合計共70立方公尺等情，有經濟部水利處乙○○○○取締違反水利法現場會勘紀錄表1 紙及現場相片14
    幀附卷足稽（見警卷第6 、7 、13至20頁）。是上揭行水區
    內之砂石，於上揭時地確有遭人擅自採取之事實，堪以認定
    。
  (二)本件被告遭警查獲，係因民眾發現有人盜採砂石，乃報警查
    緝，已如上述。而乙○○○○及警方據報後，乃佈署警力埋
    伏查緝，因而查獲。證人即該局駐衛警甲○○於原審證稱：
    「（埋伏時所目擊的經過情形？）當時在遠處埋伏，現場有
    挖土機還在發動中，現場有二人，我們靠近挖土機時，其中
    一人拿手電筒照我，另一人從挖土機上跳下來逃走，持手電
    筒的人也跟著跑，我們就追，後來追了1 、200 公尺，在草
    叢內逮捕到被告。」、「當時只有我一人在追捕被告」等語
    （見原審卷第21、22、23頁）。其於本院審理中到庭更證稱
    ：「我們剛進去就聽到挖土機的聲音，我們要進去瞭解情形
    ，在產業道路走到一半的時候發現有一個人在路旁那邊。他
    有無拿手電筒我忘記了，我就表明身分叫他不要跑，他就開
    始跑．．．．他跑一段蠻長的一段距離，途中有叫他不要跑
    ，他還一直跑。我追一段路之後就已經很接近『怪手』，所
    以有看到『怪手』的司機跳下來．．．被告是往挖土機的方
    向跑。」「我就叫李文寶去追開『怪手』的人。」、「我追
    把風的人」、「丙○○他在最外圍，現場是我跟李文寶。」
    、「途中我有跌倒，他有離開視線」、「（你跌倒再找到他
    差不多相距幾分鐘？）沒有幾分鐘，時間很短，因為跌倒後
    我聽聲音去找的，他在草叢裡面草叢發出聲音我循聲音去找
    。我沿著他在草叢中鑽的草叢聲音去找的。」、「（你找到
    被告跟你原先叫他不要跑的人有無同一個人？）就是同一個
    人，不可能有其他人。」等語甚詳（見本院上更(一)卷第48至
    54頁），於本院命其與被告當庭對質後仍堅稱：「（你有無
    辦法確定便道所要問的人就是你逮到的人？）追的途中我有
    跌倒，我在草叢中抓到的，不可能不是同一人。」等語（見
    本院上更(一)卷第58頁）。參以本件查獲被告時係凌晨時分，
    道路人車稀少，河床上除挖土機操作聲外，四週靜寂無聲，
    緲無人跡，證人甲○○既已發現把風人員，表明身分後予以
    追逐，顯無可能追錯對象，即使追逐途中曾經跌倒，惟跌倒
    爬起再追需時甚短，循聲追人，並非難事，是其上開所證所
    追之人與逮捕之被告為同一人，應可採信。至證人丙○○於
    原審審理時固證稱：伊一直跟著被告追，不會盯錯云云，惟
    其於本院審理中亦到庭結證稱：「我有追，我被通知去追的
    時候，我不知道要追那個人，我到現場的時候已經看到同仁
    甲○○抓到行為人。」、「我的同仁甲○○通知我追捕的時
    候，他已經抓到行為人，我在原審所述有錯。」等語（見本
    院上更(一)卷第54、55頁）；證人丙○○上開證詞核與證人甲○○上開證述並無不符，是證人丙○○原審之證述，即與事
    實不符，自不足採。況被告於本院審理中亦自承：當時該條
    便道並無其他人，伊被抓處亦無其他人等情（見本院上更(一)
    卷第68頁），益證被告即係證人甲○○在便道路旁發現手持
    手電筒之人無訛。再者，被告深夜前往上開行水區內河床，
    如僅為捕鼠（實非補鼠，詳下述），並無何違法之處，遇警
    盤查時，何須竄向草叢逃逸，徒生危險及誤解？又被告為警
    發現時，距離挖土機僅約10公尺，業據證人甲○○於原審審
    理時結證屬實（見原審卷第25頁），而證人甲○○等員警於
    低水護岸路旁即已聽聞挖土機操作開挖砂石之聲音，被告何
    能無所聽聞？足見，被告係擔任操作挖土機者之把風人員，
    共同擅自挖取砂石，堪以認定。
  (三)被告雖辯稱：伊至現場係為捕抓老鼠云云。然被告於警訊時
    係供稱：「我並沒有亦不知什麼盜採砂石事情，我是因於18
    日下午17時許，與朋友綽號『阿水』前往該高屏溪河床地草
    叢旁放置捕鼠器，因於今日凌晨朋友說要吃老鼠肉，所以我
    才前往該處探視有無捕獲老鼠。」等語（見警卷第2 頁反面
    ）；於偵查中供稱：「（為何凌晨時分你會去抓老鼠？）因
    為我早上放捕鼠器，必須凌晨將捕捉的老鼠取回，否則老鼠
    會死亡。」等語（見90年度核退字第786 號偵查卷第4 頁反
    面），是被告就放置捕鼠器之時間及是否單獨一人放置捕鼠
    器，前後供述不一致。又被告為警查獲後，於90年4 月19日
    凌晨4 時30分許，經被告之同意，對被告製作警訊筆錄後，
    隨即於當日清晨，依被告之供述，帶同被告前往現場勘查，
    並未發現有任何捕鼠器放置在現場，此不僅經證人甲○○、
    趙文助於原審審理時證述在卷（見原審卷第23、58、59頁）
    ，且為被告本人所不否認，已難認被告夤夜前往上開河床便
    道係為收取捕鼠器。況被告於警員到達現場表明身分時，並
    未告知員警捕鼠器之事，直至為警逮捕帶回警局後，始以上
    開情詞置辯等情，業據證人甲○○、丙○○於本院審理中結
    證甚詳（見本院上更(一)卷第48、56、57頁），是被告上開所
    辯，自無可取。
  (四)按挖土機於操作時，必會發出轟轟之引擎聲音，此為眾所皆
    知之事。被告為警逮捕時，係在凌晨之時，衡之常理，其引
    擎聲音應遠較白天更為響亮，前往現場埋伏查緝之員警甲○○等人均能聽聞挖土機操作之引擎聲音，何以在現場附近「
    捕捉老鼠」之被告未能聽聞怪手引擎聲之理？是其辯稱：伊
    未聞附近有盜採石之聲音云云，亦無足取。
  (五)至證人許澤耀於本院前審調查中證稱：90年4 月18日，我有
    去被告之檳榔攤打麻將，被告有提到有放捕鼠器，我叫他去
    看看有無捕到老鼠，他幾點出門我不記得了，我離開他家，
    他還沒有回來，我回到家已凌晨4 點了等語（見本院上訴卷
    第41、42頁）。證人黃秋美於本院前審調查中亦證稱：我受
    僱於被告，90年4 月18日晚上8 、9 點，我與許澤耀等人在
    檳榔攤打麻將，打到早上4 點多才結束，被告沒有參與打麻
    將，他幾點出門我不知道，我們結束他還沒有回來，他常去
    捕老鼠等語（見同上卷第42、43頁）。證人尤榮貴於本院前
    審調查中亦證稱：90年4 月18日，我有跟被告去高屏溪水邊
    放捕鼠器，那天放了6 、7 個。當天晚上我就去把捕鼠器收
    回來，有抓到兩隻老鼠，然後直接回家，沒有告訴被告等語
    （見同上卷第44頁）。查被告係於90年4 月19日凌晨3 時25
    分許，於高屏溪上述行水區旁，為警查獲，而被告於90年4
    月18日晚上何時離開其檳榔攤前往高屏溪收取放置之捕鼠器
    ，證人許澤耀、黃秋美二人均無法證述明確。顯係事後附和
    被告之說詞，是其等之證言，均難採為有利於被告之認定。
    而被告於原審係供稱：伊係於90年4 月18日下午5 時許，與
    綽號「阿水」之人前往現場放置捕鼠器，翌（19）日凌晨3
    時25分許前往收取捕鼠器為警查獲，查獲當時「阿水」在檳
    榔攤等我等情，亦與證人尤榮貴證述未在檳榔攤等被告之情
    節不符，顯非與尤榮貴前往高屏溪放置捕鼠器甚明，是證人
    尤榮貴上開證言，亦屬事後迴護被告之詞，亦難採為有利於
    被告之認定。
  (六)按在行水區內所挖掘遺留之深坑，恐於汛期洪水來臨時造成
    採砂深坑位移而致生不可預知之危險，如橋樑或提防基礎遭
    刷深、崩毀及主流改道直沖提防等事件。又所謂致生公共危
    險，依該客觀情況業已具備公共危險之狀態為已足，不以已
    經發生危害為必要（最高法院85年度台上字第3398號判決參
    照）。本件被告與不詳姓名之成年男子，未經許可，逕行在
    高屏溪大樹段低水護岸堤防NO.3＋900 處之行水區內，挖掘
    形成一個長50公尺、寬5 公尺及深度因積水未測之坑洞，而
    該挖掘地點上游有高速公路國道三號高屏溪大橋（斜張橋）
    、右岸有大樹低水護岸等公共設施，挖取砂石所留下之深坑
    ，於汛期供水來臨造成採砂深坑位移足以影響該段河防安全
    及斜張橋橋墩安全，有經濟部水利署乙○○○○91年10月29
    日水七管字第0910202308號函附參可稽，此客觀上已具備公
    共危險之狀態，甚為灼然。
  (七)綜上所述，被告所辯各情，無非卸責之詞，不足採信。本件
    事證明確，被告之上開犯行，堪以認定。
三、按被告行為後，水利法已於92年2 月6 日修正公布，同年月
    8 日生效，原先被告所違反之水利法第78條第1 項第3 款規
    定：主管機關為保護水道，應禁止左列事項：三、在行水區
    內擅採砂石、堆置砂石或傾倒廢土。修正後改為第78條之1
    第3 款：河川區域之下列行為應經許可：三、採取或堆置土
    石。違反第78條之1 第3 款，未經許可採取或堆置土石者，
    同法第92條之2 定有罰鍰之規定，惟同法第94條之1 第1 項
    規定：有第92條之2 至第92條之5 、第93條之2 或第93條之
    3 規定情形之一，致生公共危險者，設有刑罰之規定；該修
    正條文前後所指之「行水區」及「河川區域」範圍為何，牽
    涉被告犯罪後刑罰是否經廢止之問題。據河川管理法第5 條
    第1 款規定，「河川區域」係指本法施行細則第138 條所稱
    之水道防護範圍及河口區；另同條第12款尚定義「河川圖籍
    」為：指河川管理機關依本法規定劃定之河川區○○○道治
    理計畫用地範圍圖說，是河川圖籍上依法自有河川區域之劃
    定範圍。觀之卷附本件標示被告盜挖砂石位置之高屏溪河川
    地籍圖第332 號（見原審卷第88頁資料袋內），遭被告盜採
    砂石之上揭土地，位在河川行水區域之內，而該圖籍所劃定
    之河川區域範圍又較河川行水區域範圍為廣，是上開土地當
    然亦在河川區域範圍之內，故不論修法前後被告所為均違反
    水利法之規定，應無疑義。至違反上開規定之處罰內容，此
    次水利法修正將原第92條之1 之處罰規定刪除，另增列第94
    條之1 ，茲比較二者法定刑，修正前水利法第92條之1 第1
    項後段，係處5 年以下有期徒刑，得併科6 千元以上3 萬元
    以下罰金；修正後同法第94條之1 第1 項，係處5 年以下有
    期徒刑，得併科新臺幣50萬元以上500 萬元以下罰金，二者
    以修正前之規定有利於行為人，是被告行為後法律雖有修正
    ，依刑法第2 條第1 項但書之規定，仍應適用行為時之法律
    ，即修正前水利法第92條之1 第1 項後段規定論處。核被告
    所為，係違反修正前水利法第78條第1 項第3 款在行水區內
    擅採砂石之規定，而犯同法第92條之1 第1 項後段之違反在
    行水區內擅採砂石之規定致生公共危險罪。被告與真實姓名
    年籍不詳之成年男子間，有犯意聯絡及行為分擔，為共同正
    犯。被告上開盜採砂石之行為，同時觸犯刑法第320 條第1
    項之竊盜罪及修正前水利法第92條之1 第1 項後段之罪，為
    想像競合犯，應從一重之違反修正前水利法第92條之1 第1
    項後段「違反主管機關為保護水道，禁止在行水區內擅採砂
    石之規定，致生公共危險」罪處斷（最高法院92年8 月12日
    第14次刑事庭會議決議參照）。公訴人認被告係犯刑法第32
    0 條第3 項、第1 項之竊盜未遂罪，尚有誤會，惟本件為起
    訴事實之擴張，自無庸變更起訴法條；又本件被告違反水利
    法部分犯行，雖未據檢察官起訴，惟此部分與已起訴部分具
    有想像競合犯之裁判上一罪關係，為起訴效力所及，本院自
    應併予審究，均併予明。
四、原審認被告罪證明確，予以論罪科刑，固非無見；惟被告行
    為後，水利法已於92年2 月6 日修正公布，原審未及審酌，
    而未比較新舊法之適用關係，尚有未洽。被告上訴意旨仍執
    陳詞否認犯罪，指摘原判決不當，雖無理由，惟原判決既有
    上開可議之處，本院自應將原判決撤銷改判。審酌被告為一
    己私利，未經許可擅採行水區砂石，足以使挖掘砂石所留下
    之深坑位移，而影響該段河防及橋樑橋墩之安全，犯後又飾
    詞圖卸，並無悔意，本應重懲，惟念其尚無犯罪前科，有臺
    灣高等法院被告前案紀錄表可按，所盜採砂石面積尚非深廣
    ，未及載運離去現場即遭警查獲，尚無實際得利等一切情狀
    ，量處如主文第2 項所示之刑。至扣案之挖土機1 台，雖係
    供犯罪所用，但無證據證明係被告或該不詳姓名成年男子之
    共犯所有，不予宣告沒收。
據上論結，應依刑事訴訟法第369 條第1 項前段、第364 條、第
299 條第1 項前段，92年2 月6 日修正前水利法第92條之1 第1
項、刑法第11條前段、第2 條第1 項但書、第28條、第320 條第
1 項、第55條、罰金罰鍰提高標準條例第1 條前段，判決如主文
。
本案經檢察官許月雲到庭執行職務。
中    華    民    國    95    年    3     月    15    日
                  刑事第四庭    審判長法  官 蕭權閔
                                      法  官 陳吉雄
                                      法  官 林水城
以上正本證明與原本無異。
如不服本判決應於收受本判決後10日內向本院提出上訴書狀，其
未敘述上訴理由者，並得於提起上訴後10日內向本院補提理由書
狀（均須按他造當事人之人數附繕本）「切勿逕送上級法院」。
中    華    民    國    95    年    3     月    15    日
                                      書記官 吳新貞
附錄本件判決論罪科刑法條：
修正前水利法第92條之1第1項
違反第78條第1 項各款情形之1 者，除通知限期回復原狀、清除
或廢止違禁設施外，處6,000 元以上30,000元以下罰鍰；因而損
害他人權益者，處3 年以下有期徒刑、拘役或科或併科4,000 元
以上20,000元以下罰金；致生公共危險者，處5 年以下有期徒刑
，得併科6,000元以上30,000 元以下罰金。


司法院資訊處製作；財團法人民間司法改革基金會備份。
